臺灣高等法院臺南分院刑事判決　　　　　　九十三年度交上易字第三○七號　　Ｇ
　　　上　訴　人　臺灣臺南地方法院檢察署檢察官
　　　上　訴　人
　　　即　被　告　甲　○　○
右上訴人等因被告等過失傷害案件，不服臺灣臺南地方法院九十二年度交易字第二一
○號中華民國九十三年五月四日第一審判決（起訴案號：臺灣臺南地方法院檢察署九
十二年度調偵字第四一○號），提起上訴，本院判決如左：
      主      文
原判決關於被告乙○○ ○○○ ○○○○○ ○○部分撤銷。
乙○○ ○○○ ○○○○○ ○○因過失傷害人致重傷，處拘役伍拾日，如易科罰金，以參佰元折算
壹日。
其他上訴駁回。
      事      實
壹、乙○○ ○○○ ○○○○○ ○○（以下簡稱ANG JAY）於民國九十二年二月十七日上午，騎乘
    車牌號碼ＩＵＡ—八九二號輕型機車，沿台南縣新化鎮○○路由南往北方向行駛
    ，於同日上午八時十分許，途經該路二十號前時，本應注意汽車（包括機器腳踏
    車）行進中，駕駛人應注意車前狀況，隨時採取必要安全措施。而依當時天氣晴
    朗、日間自然光線、路面乾燥、無缺陷，亦無障礙物，且視距良好，又無不能注
    意之情形。詎ANG JA竟疏未注意車前狀況，即貿然行經上開地點。適有甲○○搭
    乘興南客運之大客車在該處站牌下車後步行穿越道路時，亦疏未注意行人在未設
    有行人穿越道且劃設分向限制線之路段，不得穿越道路，猶貿然穿越上開路段，
    ANG  JAY因有上述疏失，致發覺甲○○時，業已避煞不及，致其所騎乘之輕型機
    車撞及甲○○，造成甲○○受有頭部外傷併胸部挫傷、左側第三肋骨骨折骨折、
    左臉頰棘手、腳、膝部擦傷、左腎挫傷、脾臟破裂並內出血而切除之重傷害，
    ANG JAY則受有左肩挫傷、左手、左腳多處擦傷之傷害。ANG JAY於肇事後，在未
    被有偵查犯罪職權之公務員知悉前，不逃避接受裁判，停留現場，在台南縣警察
    局新化分局交通處理小組王肇瑞據報前往現場處理時，即當場承認為肇事人，因
    而接受裁判。
貳、案經甲○○、ANG JAY告訴台南縣警察局新化分局報告台灣臺南地方法院檢察署
    檢察官偵查起訴。
      理      由
壹、右揭犯罪事實，業據被告ANG JAY坦承不諱；而訊據被告甲○○固坦承有於右開
    時、地為騎乘輕型機車之ANG JAY撞及，致其與ANG JAY均受有傷害之事實，惟矢
    口否認有過失犯行，辯稱：(1)行車分向限制線（即雙黃實線），係用以劃分路面
    成雙向車道，禁止車輛跨越行駛，並不得迴轉之禁止標線，其目的並非在於禁止
    行人通行，本件肇事路段應係「未設有行人穿越道亦非禁止穿越之路段」，依道
    路交通安全規則第一百三十四條第五款之規定，經行人盡其注意義務後，亦非不
    得穿越，伊於穿越上開道路時已盡注意義務，小心穿越道路，而安全止步於該路
    段設置失當之中央雙黃線，並非貿然穿越，故伊並無過失。(2)ANG JAY之傷勢應
    係可歸責於其超速行駛，突然闖入快車道內側，自被告左後側衝撞伊所造成，是
    ANG JAY所受之傷勢與伊穿越雙黃線之行為並無因果關係(3)縱認伊有違規穿越雙
    黃線之事實，亦僅係違反道路交通安全規則之相關規定，屬於違反行政法規之範
    疇，即「穿越雙黃線」之行為並不必然會發生「車禍」之結果，二者之間即尚非
    存有相當因果關係(4)本件覆議僅憑伊有穿越設置失當之雙黃線之事實，未詳查伊
    有無盡其注意義務，即遽認伊穿越道路為肇事主因，鑑定顯無憑據，亦失允當，
    不足以作為伊有過失之不利認定云云。經查：
一、關於被告ANG JAY於前揭時、地騎乘輕型機車，沿台南縣新化鎮○○路由南往北
    方向行駛，途經該路二十號前時，撞及被告莊雅之事實，業據被告ANG JAY、甲
    ○○於警詢、檢察官偵訊及原審調查、審理中坦承不諱，並有道路交通事故現場
    圖、道路交通事故調查報告表（一）（二）計三紙、道路交通事故現場蒐證照片
    五幀附卷可稽。再被告ANG JAY、甲○○確實因本件事故分別受有左肩挫傷、左
    手、左腳多處擦傷之傷害及頭部外傷併胸部挫傷、左側第三肋骨骨折骨折、左臉
    頰及手、腳、膝部擦傷、脾臟破裂內出血並切除、左腎挫傷及左肩挫傷、左手、
    左腳多處擦傷之傷害等情，亦有行政院衛生署臺南醫院診斷證明書、台灣基督長
    老教會新樓醫院診斷證明書在卷可參。
二、有關被告甲○○過失傷害部分：
（一）本件肇事地點即台南縣新化鎮○○路二十號前，係劃有分向限制線之路段乙節
      ，有警卷所附之道路交通事故現場圖及道路交通事故現場蒐證照片五幀附卷可
      佐。而被告甲○○於肇事地點有穿越劃有分向限制線之路段之事實，亦據被告
      ANG  JAY指述在卷。且車輛於行駛中若有撞及他人或物之情形，恆會於撞及後
      倒地進而產生刮地痕，此乃事理之當然。本件被告ANG  JAY騎乘上開機車與被
      告甲○○相撞後，機車隨即倒地，在台南縣新化鎮○○路由南往北內側快車道
      距離分向限制線約０‧五公尺處，留有一條長約二十五‧四公尺之刮地痕，有
      警卷所附之道路交通事故現場圖可稽，足徵本件車禍被告ANG  JAY與被告甲○
      ○之碰撞點應在台南縣新化鎮○○路由南往北內側快車道無誤，是被告甲○○
      於肇事地點，確實有穿越劃有分向限制線之台南縣新化鎮○○路二十號前路段
      至明。
（二）按行人穿越道路，在劃有分向限制線之路段，不得穿越道路，道路交通安全規
      則第一百三十四條第二款定有明文。而針對汽、機車等高科技交通工具之出現
      所帶來之風險，法律規範即必須針對此種交通社會活動之危險方式及危險程度
      ，藉以避免此等風險產生過度之損害，此即道路交通安全規則所以訂立之旨。
      因之，參與此種交通社會活動者，包含行人、汽、機車駕駛人等，均應注意交
      通安全規則所規定之各種應行注意之情狀，易言之，上開交通社會活動之參與
      者對之即負有注意義務，倘參與者之行為違反此等注意規則，而怠於履行此等
      注意規則所提示之注意，即可認定業已違反客觀必要之注意。查被告甲○○明
      知肇事地點係劃有「分向限制線」之路段，依法即不得穿越道路，縱被告甲○
      ○認其已注意左右來車，確認無車後始穿越道路，亦無礙於被告甲○○業已違
      反此客觀必要之注意義務。另被告甲○○既不得穿越台南縣新化鎮○○路二十
      號前路段，其對該路即無路權，被告ANG JAY依法既可行駛於上開路段，則被
      告甲○○侵入被告ANG JAY之路權，肇致本件車禍，其就本件車禍之發生自有
      過失，係肇事主因甚明。再者，被告甲○○於劃有分向限制線之路段穿越道路
      ，肇致本件事故，自與機器腳踏車駕駛人未依規定戴安全帽、汽機車駕駛人未
      隨身攜帶駕照等單純違反行政法規之情形不同。是被告甲○○辯稱：伊業已盡
      其注意義務，確認左右無來車後，始穿越道路，伊僅係觸犯行政法規云云，即
      非可採。
（三）被告甲○○另辯稱：本件車禍係因ANG JAY超速行駛所致，與伊無涉云云。然
      依道路交通事故現場圖所示，被告ANG JAY騎乘機車行經之台南縣新化鎮○○
      路由南往北方向車道並未留有機車煞車痕，本件車禍發生後，既乏煞車痕跡或
      行車紀錄器等資料，自無從推論被告ANG JAY當時行車速度大約為何。是被告
      甲○○質疑被告ANG JAY有超速行駛之辯解，自不足採信。
（四）至被告甲○○又辯稱：肇事地點係臺南仁愛之家療養院，屬公共場所，前後二
      公里之全程路段，長久以來均未設置行人穿越道、人行天橋、人行地下道以保
      障行人之安全，且全程路段均劃有分向限制線，案發後數日，交通主管機關即
      主動將肇事地點之分向限制線除去，並增設閃光警示燈，故伊穿越行政主管機
      關繪製錯誤之分向限制線，顯係非可歸責於伊云云。查肇事地點劃有分向限制
      線既有前開被告甲○○所述之對行人不便之處，就此行政機關就交通標線之設
      置當否容或有檢討之必要，然於行政機關未就上開路段取消分向限制線之劃設
      之前，被告甲○○自應遵守此項不得穿越之規定，其尚不得執此遽認其並無疏
      失。
（五）再者，本件車禍肇事責任經送請台灣省臺南區行車事故鑑定委員會及台灣省車
      輛行車事故覆議鑑定委員會鑑定結果，均認被告甲○○徒步行走，違規穿越劃
      設分向限制線道路，未注意左右來車，為肇事主因；被告ANGJAY駕駛重機車
      ，未注意車前狀況，為肇事次因，此有台灣省臺南區行車事故鑑定委員會九十
      二年六月二十七日南鑑字第九二０八九八號函暨檢附之鑑定意見書及台灣省車
      輛行車事故覆議鑑定委員會九十二年八月十五日府覆議字第九二一０七九三號
      函在卷可佐，益證被告甲○○徒步行走，違規穿越劃設有分向限制線道路肇致
      被告ANG JAY受有受傷，確有過失無疑。至上開二份鑑定委員會鑑定結論，似
      認於劃有分向限制線之路段，倘有穿越道路之必要，仍可穿越，惟應注意左右
      是否確無來車，始可小心迅速穿越。然道路交通安全規則既就行人不得穿越劃
      有分向限制線道路設有規定，行人即對之負有注意義務，務必切實遵守，已如
      前述，是該等鑑定結果就此部分之認定，經核尚非適當。惟因本件車禍之發生
      ，係被告甲○○穿越劃有分向限制線之道路而與被告ANG JAY發生碰撞所致，
      是該等鑑定結果就被告穿越劃有分向限制線道路之過失部分，則尚無違誤。
（六）綜上，本件車禍係被告甲○○疏未注意於劃有分向限制線之路段不得穿越道路
      之規定，即貿然穿越道路之過失甚明，被告甲○○之過失行為與被告ANG JAY
      受有前開傷勢間，自有相當因果關係；雖被告ANG JAY亦有疏未注意車前狀況
      ，隨時採取必要之安全措施（詳後述）之過失，但被告ANG JAY之過失並不能
      減免被告甲○○之罪責。是本件事證已臻明確，被告甲○○犯行堪以認定，應
      依法論科。
三、核被告甲○○所為，係犯刑法第二百八十四條第一項前段之過失傷害罪。原審法
    院判決適用刑法第二百八十四條第一項前段、第四十一條第一項前段，罰金罰鍰
    提高標準條例第一條前段、第二條之規定，並爰審酌被告甲○○之過失程度，亦
    即被告甲○○係肇事主因（被告ANG JAY係肇事次因），被告及ANG JAY受傷之程
    度、均未與對方達成民事和解，賠償對方損害等一切情狀，量處拘役貳拾日，並
    均諭知易科罰金之折算標準。認事用法並無不當、量刑亦甚妥適，被告仍執前詞
    否認過失犯行，指摘原判決不當提起上訴，核無理由，應予駁回。
四、有關被告ANG JAY過失傷害部分：
（一）按汽車行駛時，駕駛人應注意車前狀況，並隨時採取必要之安全措施，道路交
      通安全規則第九十四條第三項定有明文。查警卷所附道路交通事故現場圖所示
      ，事故現場道路寬廣，視野並無任何障礙，如被告ANG JAY有注意車前狀況，
      應可輕易發現被告甲○○穿越道路之情形，而仍有相當餘裕空間及時間採煞車
      或其他避讓措施，以避免發生本件事故。是被告ANG JAY有未注意車前狀況，
      並隨時採取必要之安全措施之過失駕駛行為，實可認定。而被告甲○○所受之
      前開傷勢與被告ANG JAY之過失駕駛行為間，自有因果關係。
（二）其次，被告ANG JAY 任職新力美股份有限公司，擔任機器操作員之工作，於執
      行公司業務時，並不需要騎乘機車等情，業據被告ANG JAY 於警詢及原審審理
      時供承不諱（詳警詢筆錄及原審九十三年四月二十日審判筆錄），足見騎乘機
      車並非被告ANG JA之主要業務或附屬業務，被告ANG JAY 非從事駕駛業務之人
      至明，告訴人仍執此為聲請上訴理由，不無誤會。
（三）再者，告訴人甲○○受有脾臟切除之傷害，原審函詢財團法人台灣基督長老教
      會新樓醫院，該院函覆稱：「患者甲○○於九十二年二月十七日入院，經保守
      治療，因血色素降低及血壓下降，於九十二年二月二十三日接受剖腹手術，切
      除全部脾臟。脾臟是身體最大的淋巴組織，其功能有吞噬並磨破紅血球及血小
      板，它亦製造淋巴細胞及製造抗體的漿細胞。以成年人而言，脾臟的功能非完
      全無可代替，所影響不算重大，切除脾臟對於身體健康並非難治之傷害」等語
      ，此固有該院九十三年三月三十日新樓歷字第九三一六二號函一紙附卷可憑，
      原審法院因而認被告甲○○所受之傷害尚難認屬重傷害云云。惟按刑法第十條
      第四項第六款所謂重傷之意義，係指身體與健康兩者而言。脾臟在醫學上之見
      解，就成年人而言，脾臟的功能雖非完全無可代替，或謂脾臟切除，其功能可
      由其他淋巴組織替代，然卻有增加特殊感染機率，即人體免疫力減低，則就人
      體自然防衛體系而言，若免疫能力降低，身體遭受外界病媒侵入危險，相對增
      加，對身體及健康影響，不可不謂重大，且脾臟究屬人類身體上五臟之一，既
      毀敗至不治而割除，即不可復得，自影響人身器官完整，應屬重大不治情形，
      故應屬重傷害，要毋庸疑（最高法院刑事八十六年度台上字第二六五三號、八
      十九年度台上字第三二六三號、九十一年度台上字第四四九號判決參照）。原
      審因認被告ANG JAY部分犯行罪證明確予以論科固非無見，惟查原審疏未詳查
      ，告訴人甲○○脾臟切除原審認係普通傷害，自有違誤，檢察官據此指摘原判
      決不當提起上訴，為有理由，自應由本院將被告ANG JAY部分撤銷改判。
四、核被告ANG JAY 所為，係犯刑法第二百八十四條第一項後段之過失傷害致重傷罪
    ，公訴意旨認係刑法第二百八十四條第一項前段之過失傷害罪，容有誤會，附此
    敘明。被告ANG JAY 於肇事後，於警員前往現場處理時，不逃避接受裁判而當場
    向警員自首、承認為肇事人而願接受裁判乙節，業據證人即現場處理之員警王肇
    瑞證述在卷（詳原審九十三年三月二日審判筆錄），被告ANG JAY 對於有權偵查
    犯罪之機關尚不知犯罪事實及犯罪人之前自首而願接受裁判，應依刑法第六十二
    條前段之規定減輕其刑。爰審酌被告ANG JAY 之過失程度，亦即被告ANG JAY 係
    肇事次因，雙方受傷之程度、均未與對方達成民事和解，賠償對方損害等一切情
    狀，量處如主文第二項所示之刑，並諭知易科罰金之折算標準，以資懲儆。
據上論斷，應依刑事訴訟法第三百六十八條、第三百六十九條第一項前段、第三百六
十四條、第二百九十九條第一項前段、刑法第二百八十四條第一項、第六十二條前段
、第四十一條第一項前段，罰金罰鍰提高標準條例第一條前段、第二條，判決如主文
。
本案經檢察官羅清溪到庭執行職務。
中    華    民    國      九十三      年      八      月      十七      日
                                  臺灣高等法院臺南分院刑事第三庭
                                      審判長法官  陳    義    仲
                                            法官  楊    子    莊
                                            法官  宋    明    蒼
右正本證明與原本無異。
不得上訴。
                                      法院書記官  尤    乃    玉
中    華    民    國      九十三      年      八      月     十八       日
附錄本案論罪科刑法條全文：
刑法第二百八十四條第一項：
因過失傷害人者，處六月以下有期徒刑、拘役或五百元以下罰金，致重傷者，處一年
以下有期徒刑、拘役或五百元以下罰金。
